【裁判字號】    97,台上,713
【裁判日期】    970221
【裁判案由】    肅清煙毒條例
【裁判全文】
最高法院刑事判決              九十七年度台上字第七一三號
上  訴  人  甲○○
選任辯護人  嚴庚辰律師
上列上訴人因違反肅清煙毒條例案件，不服台灣高等法院台南分
院中華民國九十五年六月八日第二審更審判決（九十五年度重上
更(四)字第八三號，起訴案號：台灣雲林地方法院檢察署八十七年
度偵緝字第八號、偵字第八一一號），提起上訴，本院判決如下
：
    主  文
上訴駁回。
    理  由
本件上訴人甲○○不服台灣高等法院台南分院（下稱台南高分院
）九十五年度重上更(四)字第八三號判決，於民國九十五年六月二
十六日提起第三審上訴，因未敘述上訴理由，本院於九十五年九
月二十一日以其上訴不合法律上程式，予以駁回。其後上訴人於
九十六年八月三十日具狀表示其於九十五年六月六日即因另案羈
押於台灣雲林看守所，台南高分院九十五年度重上更(四)字第八三
號判決並未依法囑託該看守所長官送達，而於九十五年六月十四
日送達於雲林縣水林鄉○村○○路七十七號由其祖父代收，聲明
上訴狀，則係第二審辯護人以其名義提出，其因不知情，而未補
提上訴理由云云。經調閱台灣高等法院在監在押全國紀錄表，顯
示上訴人確在九十五年六月六日因另案羈押於台灣雲林看守所，
嗣函請台南高分院調查該院九十五年度重上更(四)字第八三號判決
是否合法送達於上訴人，據上訴人之第二審辯護人嚴庚辰供稱：
伊收到判決書後，因無法聯絡到上訴人，乃依慣例為上訴人提起
上訴，上訴狀內上訴人印文，為先前上訴人委託伊為辯護人時留
下云云，上訴人之父吳萬教供稱：判決書是伊父吳水澤簽收，吳
水澤收到後將判決書交給伊，但伊未轉交予上訴人，後來吳水澤
過世年餘，伊始在九十六年間將判決書交給甲○○等語；且甲○
○於九十七年一月二日補提上訴理由書狀。則本件原審對上訴人
所為判決書送達，因未依法囑託台灣雲林看守所長官為之，其送
達之效力，應至九十六年間上訴人之父將判決正本轉交予上訴人
時始發生，本院在送達生效前，於九十五年九月二十一日以上訴
人未於法定期間補提理由書狀為由，所為程序駁回判決，依本院
八十年十一月五日八十年度第五次刑事庭會議決議（一）意旨，
其判決不發生實質上之確定力，毋庸先依非常上訴程序撤銷，可
逕依上訴人已於法定期間補提理由書狀而為審判，合先敘明。
按刑事訴訟法第三百七十七條規定，上訴於第三審法院，非以判
決違背法令為理由，不得為之。是提起第三審上訴，應以原判決
違背法令為理由，係屬法定要件。如果上訴理由書狀並未依據卷
內訴訟資料，具體指摘原判決不適用何種法則或如何適用不當，
或所指摘原判決違法情事，顯與法律規定得為第三審上訴理由之
違法情形，不相適合時，均應認其上訴為違背法律上之程式，予
以駁回。本件原判決綜合卷內全部證據資料，本於推理作用，認
定上訴人有原判決事實欄所記載犯行，因而撤銷第一審關於論處
上訴人連續販賣毒品罪刑部分之判決，比較適用行為時法，改判
論處上訴人販賣毒品罪刑（處有期徒刑八年，褫奪公權五年），
並就上訴人被訴如原判決附表編號二至六所示罪嫌，於理由欄說
明不能證明其犯罪及不另為無罪諭知之理由。上訴意旨略稱：（
一）原審憑以認定上訴人有罪之證據，觀判決全文，僅有蔡惠名
、吳福居於第一審之證詞。按一般毒品案件必有尿液檢驗證明、
吸食毒品器具，而本案並無海洛因之尿液檢驗證明，亦無任何吸
食毒品器具，連警方長期監聽之譯文亦無任何「海洛因」之談話
紀錄，即無任何證據顯示上訴人有販賣、吸食海洛因，原審竟違
背「證據裁判原則」，以蔡惠名、吳福居有嚴重瑕疵之證言，擷
取數段作為不利於上訴人之唯一證據，而對蔡惠名、吳福居其他
證詞視若未見，顯已違背法令。（二）第一、二審就蔡惠名、吳
福居之調查，未改依證人之調查程序交互詰問，剝奪上訴人之交
互詰問權，逕採為不利於上訴人之證據，顯然違反修正前刑事訴
訟法第二百七十三條之規定。（三）共同被告或共犯指述他人犯
罪之自白，對於該自白所須補強證據，應較自己自白犯罪之補強
證據更為嚴格，始符合無罪推定原則之要求。故不得以蔡惠名、
吳福居之自白互相補強，而應有其他客觀證據補充證明，並應達
到合理懷疑之心證程度，乃原審在無任何客觀證據證明下，逕採
其他共同被告之自白，率予認定上訴人有罪，顯有違誤，且違背
鈞院判決發回意旨之法律見解。（四）上訴人於偵審中，自始至
終否認有販賣毒品犯行，而蔡惠名、吳福居等人證詞，前後互異
，且相互矛盾，原審竟憑此嚴重瑕疵之證詞，認定上訴人罪名，
益見其違反無罪推定原則。（五）吳福居、蔡惠名就購買毒品之
地點、方式等之供述，全然不同；蔡惠名稱購買六次，吳福居稱
購買二次，且其二人就同次買賣，所稱時間竟相差二星期之久，
可見本案存有多項疑點待調查釐清，乃原判決竟避而不談，顯有
應調查之證據未予調查及判決理由不備之違法。又上訴人是否確
有蔡惠名、吳福居所述販賣毒品之犯行，須調查其他必要之補強
證據以資判斷，原審未予調查說明，遽憑蔡惠名、吳福居之陳述
認定上訴人確有販賣毒品之犯罪，亦嫌速斷。（六）原判決所謂
「衡之一般人講話口氣，在附近巷內交易與簡短稱在其住處交易
之意思應無差異……因而認定係在住處附近之巷內交易」、「蔡
惠名、吳福居隨著訴訟之進行，對被告同情偏袒之心日增」、「
凡販賣海洛因者，茍無利可圖，應無甘冒被查緝法辦之危險……
，被告有從中賺取買賣差價牟利，應屬合理」云云，乃屬猜測、
推定之詞，自違反刑事訴訟法第一百六十條之規定。（七）上訴
人被查獲時，經採取尿液檢驗結果，僅有安非他命反應，有雲林
縣衛生局煙毒尿液檢驗成績可憑，被查扣之毒品，經法務部調查
局檢驗結果確為安非他命，有該局檢驗通知書可憑，凡此均不足
以證明上訴人持有、吸用海洛因，且所有監聽譯文、物證均不能
證明上訴人持有海洛因，即應為有利於上訴人之認定，至於警員
林水木之證詞，則與事實不符；詎原審竟稱不得以此認定上訴人
無販賣海洛因之犯行，且執意採林水木有瑕疵之證詞駁斥專業鑑
定報告，令人匪夷所思，顯然違反刑事訴訟法第一百五十四條之
規定云云。惟查：(1)蔡惠名於八十六年七月二十八日因竊盜案件
被通緝經警查獲時，自白施用毒品海洛因，經警採集尿液送驗結
果，其尿液亦有嗎啡陽性反應，並經檢察官提起公訴，此有台灣
雲林地方法院檢察署檢察官起訴書在卷可稽，則其確有施用海洛
因，應無疑義；而其所稱於八十六年七月二十一日晚上九時許，
在雲林縣水林鄉○○村○○路一０三之五號附近巷內，與吳福居
共同出資新台幣（下同）一萬五千元向上訴人購買海洛因一包等
情，復經吳福居證實；其被查獲後，曾帶同警察前往上訴人住處
追捕上訴人未果一節，亦經證人即警員林水木證明；且上訴人於
警詢及偵查中均坦承：吳福居帶同蔡惠名至伊住處購買海洛因等
情為實在；則原判決憑以認定：上訴人於八十六年七月二十一日
晚上九時許，在雲林縣水林鄉○○村○○路一０三之五號附近巷
內，以一萬五千元，出賣一包毒品海洛因予蔡惠名、吳福居等情
之事實，尚難認有何違背「證據裁判原則」。又蔡惠名、吳福居
就其二人共同出資購買海洛因之日期、地點及海洛因出賣人，雖
前後不一致，或相互間有所歧異；然原審綜合卷內全部訴訟資料
，本於自由心證予以斟酌，認以蔡惠名、吳福居前述證言為可採
信，業於判決理由內詳細說明其得心證之理由，對於上訴人及其
辯護人之辯解，如何之不能採信，警員林水木證稱：上訴人被緝
獲時有查到海洛因云云，如何與事實不符，亦已於判決理由詳予
論斷說明；核其取捨證據之論斷及事實之認定，並未違背經驗法
則及論理法則，亦無查證未盡之情形。上訴意旨（一）、（三）
、（四）、（五）、（六）、（七），純係對原審採證認事職權
之合法行使及已經調查並於判決理由內指駁說明之事項，重為事
實上之爭辯，及任憑己意漫事指摘，俱無從據以辨識原判決有何
種違背法令之情形，自均非適法之第三審上訴理由。(2)本院第一
次判決發回更審，原審曾於九十年八月九日調查期日，依法傳喚
證人吳福居到場命其具結陳述，並詢問上訴人之辯護人是否為詰
問，其辯護人表示無問題詰問，於九十年十月九日調查期日提解
證人蔡惠名到場具結作證，並詢問上訴人對其陳述之意見，使上
訴人之對質詰問權有行使之機會（見原審更(一)卷第七四頁至第七
七頁、第一０五頁至第一０七頁）；本院第二次判決發回更審，
原審於九十三年十二月二十二日審判期日，提解蔡惠名到場具結
作證，並接受上訴人之辯護人之詰問，於九十四年一月二十六日
審判期日，依法傳喚吳福居到場具結陳述，並接受上訴人之辯護
人之詰問（見原審更(二)卷第一六九頁至第一七五頁、第一九八頁
至第二０四頁）；本院第四次發回更審，於九十五年四月三日原
審準備程序中，上訴人之辯護人就檢察官提出蔡惠名、吳福居等
人於警詢及偵查中所為陳述等證據，明白表示對其證據能力無意
見，且上訴人及其辯護人於言詞辯論終結前就該等陳述筆錄之證
據能力，復未曾聲明異議，即不爭執其證據能力（見原審更(四)卷
第六四頁、第七八頁至第八七頁），依現行刑事訴訟法第一百五
十九條之五第二項規定，視為同意蔡惠名、吳福居於警詢及偵查
中所為陳述作為證據使用，亦即表示上訴人及其辯護人已放棄其
反對詰問權。則上訴意旨（二）指原審剝奪上訴人對蔡惠名、吳
福居之詰問權等情，顯非依據卷內訴訟資料執為指摘，亦非適法
之第三審上訴理由。從而，應認本件上訴為違背法律上之程式，
予以駁回。
據上論結，應依刑事訴訟法第三百九十五條前段，判決如主文。
中    華    民    國  九十七  年    二    月  二十一  日
                      最高法院刑事第九庭
                          審判長法官  謝  俊  雄
                                法官  陳  世  雄
                                法官  魏  新  和
                                法官  吳  信  銘
                                法官  徐  昌  錦
      本件正本證明與原本無異
                                      書  記  官
中    華    民    國  九十七  年    二    月  二十六  日
                                                      v


司法院資訊處製作；財團法人民間司法改革基金會備份。
